【裁判字號】    98,上易,405
【裁判日期】    981027
【裁判案由】    給付報酬
【裁判全文】
臺灣高等法院民事判決                 98年度上易字第405號
上  訴  人  乙○○
被上訴人    甲○○○
                        . ,U. S. A.
訴訟代理人  溫瑞鳳律師
上列當事人間請求給付報酬事件，上訴人對於中華民國98年2月
27日台灣台北地方法院98年度訴字第70號第一審判決提起上訴，
並減縮訴之聲明，本院於98年10月13日言詞辯論終結，判決如下
：
    主  文
原判決除減縮部分外，關於駁回上訴人下開第二項之訴部分，及
該部分訴訟費用（除減縮部分外）之裁判均廢棄。
上開廢棄部分，被上訴人應給付上訴人新台幣貳萬柒仟貳佰玖拾
柒元及自民國九十七年八月二十六日起，至清償日止，按年息百
分之五計算之利息。
其餘上訴駁回。
第一、二審訴訟費用除減縮部分外，由被上訴人負擔百分之六，
餘由上訴人負擔。
    事實及理由
壹、程序方面：
一、按訴之變更或追加，非經他造同意，不得為之。但有民事訴
    訟法第255條第1項第2款至第6款情形，不在此限。又訴狀送
    達後，原告固不得將原訴變更或追加他訴，但如請求之基礎
    事實同一者、擴張或減縮應受判決事項之聲明者，不在此限
    ，民事訴訟法第446條第1項及第255條第1項第2款、第3款分
    別定有明文。
二、經查：本件上訴人起訴時，主張依民法第547條委任報酬請
    求權、第566條第1項居間報酬請求權，主張被上訴人應給付
    前授權伊出售台北市○○區○○段二小段第279、280、281
    地號土地應有部分24分之6及其地上建物即門牌號碼台北市
    大同區○○○路39號房屋（以下簡稱系爭房地），所得總價
    款新台幣（下同）1,637萬8,000元（下稱系爭房地總價款）
    百分之5計算之報酬，訴之聲明係請求被上訴人給付81萬8,9
    00元及自民國（下同）89年10月13日起，至給付之日止，按
    年息百分之5計算之利息（見原審卷第1頁之起訴狀）。原審
    為上訴人敗訴之判決，上訴人聲明不服，提起本件上訴，於
    本院98年7月24日準備程序時，減縮為請求按系爭房地總價
    款百分之3計算之報酬，嗣後更明確表明上開百分之3中，有
    百分之2是報告及媒介訂約之居間報酬，另百分之1是代被上
    訴人騰空及交付房屋之委任報酬（見本院卷第30頁反面之筆
    錄、第34頁及第51頁之書狀、第54頁之筆錄）。兩造係因出
    售系爭房地給付報酬之爭議，致衍生本件訴訟，上訴人請求
    之基礎事實同一及減縮應受判決事項之聲明，依民事訴訟法
    第446條第1項及第255條第1項第2款、第3款規定，上訴人上
    開減縮之請求，程序尚屬合法，合先敘明。
貳、實體方面：
一、本件上訴人主張：
    (一)被上訴人前授權伊出售系爭房地，經伊多方尋找買主並斡
      旋、交涉後，於89年10月12日由伊代理被上訴人及其子女
      將系爭房地以1,637萬8,000元價格出售予訴外人潤泰建設
      股份有限公司（以下簡稱潤泰公司）。被上訴人係因伊之
      遊說才同意出售系爭房地，此與民法第565條規定之居間
      要件相符；又伊代理被上訴人辦理所有權移轉登記，亦可
      認兩造間有委任關係。伊就居間及委任報酬僅要求以系爭
      房地總價款1,637萬8,000元百分之5計算之報酬，即81萬
      8,900元（嗣減縮為按百分之3計算報酬，即49萬1,340元
      ）。
    (二)被上訴人授權伊代為系爭房地之買賣，因代理權之授與為
      委任人與受任人之外部關係，委任則為內部關係及原因關
      係。退一步言，縱使兩造並未約定報酬，然一般居間契約
      均有報酬請求權，伊代被上訴人處理之事務更多達10餘項
      之多，其事務比一般代書有過之而無不及，更應有報酬請
      求權；另因被上訴人委任伊處理系爭房地之騰空及交付系
      爭房地，兩造間有委任關係甚明，伊亦可向被上訴人請求
      報酬。爰依據民法第547條之委任報酬請求權及第566條第
      1項居間報酬請求權之規定，求為命被上訴人給付上訴人
      81萬8,900元，及自89年10月13日起至給付之日止，按年
      息百分之5計算利息之判決（原審為上訴人敗訴之判決，
      上訴人聲明不服，提起上訴，並減縮訴之聲明，僅請求49
      萬1,340元即按系爭房地總價款百分之3計算之報酬，且表
      明上開百分之3中，有百分之2是報告及媒介訂約之居間報
      酬，另百分之1是代被上訴人騰空及交付房屋之委任報酬
      ，已如前述）。並上訴聲明：(1)原判決關於駁回上訴人下
      開第二項之訴部分廢棄。(2)上開廢棄部分，被上訴人應給
      付上訴人49萬1,340元及自89年10月13日起，至給付日止
      ，按年息百分之5計算之利息（見本院卷第53頁）。
二、被上訴人則以：
    (一)潤泰公司於89年間已買受系爭土地應有部分24分之18（被
      上訴人誤載為14分之8），該公司由土地登記謄本知悉系
      爭土地另有應有部分24分之6（被上訴人誤載為14分之6）
      為伊及子女卓永昇等6人共有，該公司必須向伊及子女購
      買上開應有部分，始能取得全部土地所有權，於是支付報
      酬與旅費與上訴人前來遊說伊及子女出售上開土地應有部
      分。伊並未與上訴人成立民法第565條之居間契約。若伊
      及子女與上訴人間有任何應給付居間報酬與上訴人之情事
      ，何以上訴人自89年間起始終未曾提出任何要求或主張？
    (二)依據上訴人提出之不動產買賣契約書所載，賣主為伊及子
      女等共6人，上訴人於上開6人姓名下方，各寫「代乙○○
      」，足證上訴人係伊及子女等6人之各別代理人。又依據
      上訴人所提出之伊與子女等6人各別所立之授權書，其授
      權事項載明「本人因事繁忙，未克親自辦理台北市大同區
      ○○○路三十九號房屋建地（十一人共同持有不動產標示
      如上列）之改建事宜，茲委託乙○○代理本人全權行使該
      房屋建地與潤泰公司之改建相關所有事宜包括前述不動產
      出借之返還請求，簽訂使用借貸契約、買賣契約之簽訂、
      各項價款領取、辦理產權移轉相關書類及相關通路土地使
      用權同意書之用印、代辦印鑑證明、領取身分證明、戶籍
      謄本、辦理買賣產權移轉登記、預告登記、抵押權設定登
      記銀行借款兌保撥款事項，並授權有關合建改建大樓前所
      需簽訂土地使用權同意書、建物拆除同意書、辦理土地合
      併鑑界、改建相關配合手續及用印之一切權限。」，足以
      證明上訴人並未居間仲介土地之買賣事宜，且上開關係僅
      係代理權之授與，並非委任關係。
    (三)上訴人並無權利得以請求。退步言之，伊僅有土地應有部
      分24分之1，出賣所得價金僅269萬8,837元，上訴人竟向
      伊請求給付81萬8,900元，顯無理由等語，資為抗辯。答
      辯聲明：上訴駁回。
三、兩造不爭執事項（見本院卷第53頁反面之筆錄）：
    (一)被上訴人及其子女卓永昇、卓永松、卓永昌、卓麗卿、卓
      麗鳳於89年間授權上訴人代理出售渠等所有之系爭房地，
      上訴人於89年6月23日代理被上訴人及其子女等人，與訴
      外人潤泰公司訂立不動產買賣契約書，雙方約定買賣總價
      款為1,482萬2,500元，潤泰公司並應給付土地差價款155
      萬5,500元，共計1,637萬8,000元。上訴人並代理被上訴
      人及其子女等人辦理系爭房地所有權移轉等事宜。
    (二)被上訴人曾以台灣板橋地方法院93年度促字第61649號、
      第70191號支付命令為執行名義，聲請對上訴人之財產為
      強制執行，上訴人為此提起債務人異議之訴，即原審95年
      度訴字第1384號、本院96年度上字第770號民事事件，上
      訴人於上開訴訟中曾主張以其對被上訴人之本件居間仲介
      報酬債權抵銷，然經本院上開判決認上訴人主張之上開債
      權縱使存在，亦係於前揭執行名義成立前之所發生，與強
      制執行法第14條第1、2項規定之債務人異議之訴要件不符
      ，故上訴人主張抵銷並無理由。
四、本件經依民事訴訟法第463條準用同法第270條之1第1項第3
    款規定，整理爭點並協議簡化爭點後，兩造同意就本院98年
    6月16日準備程序、同年10月13日言詞辯論程序中，兩造協
    議簡化之爭點為辯論範圍（見本院卷第24頁反面之筆錄、第
    53頁、第54頁之筆錄），茲就兩造之爭執點及本院判斷，論
    述如下：
    (一)兩造間有無居間或委任契約存在？
      1.按居間者，謂當事人約定，一方為他方報告訂約之機會
        或為訂約之媒介，他方給付報酬之契約；稱委任者，謂
        當事人約定，一方委託他方處理事務，他方允為處理之
        契約，民法565條、第528條分別定有明文。
      2.被上訴人抗辯上訴人係自買方即潤泰公司處受領相當於
        系爭房地買賣價金百分之1報酬即16萬3,780元，以及受
        領該公司之旅費2萬1,220元，方前往美國與被上訴人以
        及其子女等6人洽談系爭房地買賣事宜之事實，為上訴
        人所不否認，並有被上訴人提出上訴人前於本院96年度
        上字第770號債務人異議之訴事件時提出記載上情之聲
        請狀影本1份附卷可稽（見原審卷第133頁反面之筆錄、
        第107頁之書狀）。衡以上訴人係受潤泰公司之委託，
        以收受潤泰公司所給付之報酬為目的，受託前往美國與
        被上訴人及其子女等6人洽談出售系爭房地之事宜，其
        所為顯與居間之要件不符。故上訴人主張其與被上訴人
        間已成立居間契約云云，即非可採。
      3.另上訴人主張被上訴人委任其辦理系爭房地之騰空及交
        付予買受人潤泰公司，兩造間就此部分成立委任關係乙
        節，業據其提出授權書6份、系爭房地不動產買賣契約
        書、票款明細表、土地登記申請書、土地建築改良物買
        賣所有權移轉契約書各1份，以及中國信託商業銀行匯
        出匯款申請書1份、彰化銀行外匯收支或交易申請書（
        結購外匯專用）5份為證（均為影本，見原審卷第36頁
        至第65頁），被上訴人對於上開證物之真正均不爭執。
        經核以：
        (1)被上訴人對於與其子女卓永昇、卓永松、卓永昌、卓
          麗卿、卓麗鳳等人，於89年間授權上訴人代理出售渠
          等所有之系爭房地，而上訴人於89年6月23日代理被
          上訴人及其子女等人，與訴外人潤泰公司訂立不動產
          買賣契約書，雙方約定買賣總價款為1,482萬2,500元
          ，潤泰公司並應給付土地差價款155萬5,500元，共計
          1,637萬8,000元。上訴人並代理被上訴人以及其子女
          等人辦理系爭房地所有權移轉等事宜之事實並不爭執
         ，已如前述（見兩造不爭執事項(一)）。
        (2)依被上訴人出具之授權書觀之，其內記載：「茲委託
          乙○○代理本人全權行使該房屋連地與潤泰建設股份
          有限公司之改建相關所有事宜，包括前述不動產出借
          之返還請求、簽訂使用借貸契約、買賣契約之簽訂、
          各項價款領取、辦理產權移轉、相關書類及相關通路
          土地使用權同意書之用印、代辦印鑑證明、領取身分
          證明、戶籍謄本辦理、買賣產權移轉登記之預告登記
          、抵押權設定登記、銀行借款兌領、撥款事項，並授
          權有關合建、改建大樓所需簽訂土地使用權同意書、
          建物拆除同意書、辦理土地合併鑑界及改建相關配合
          手續及用印之一切權限」（見原審卷第20頁），已表
          明兩造間係委任關係。
        (3)從而，被上訴人與訴外人潤泰公司就系爭房地買賣之
          對外關係，雖係授權上訴人為其之代理人，惟上訴人
          何以願意接受被上訴人上開代理權之授與，其等間之
          之內部關係，依上開授權書之記載，已表明係委任關
          係，故上訴人主張就系爭房地之交付與騰空部分，兩
          造間成立委任關係乙節，尚屬可採。
    (二)上訴人得否依據民法第547條、第566條第1項之規定請求
      報酬？
      1.按報酬縱未約定，如依習慣或依委任事務之性質，應給
        與報酬者，受任人得請求報酬；受任人應受報酬者，除
        契約另有訂定外，非於委任關係終止及為明確報告顛末
        後，不得請求給付，民法第547條、第548條第1項分別
        定有明文。
      2.因兩造間並未成立居間契約，已如前述，故上訴人自不
        得依民法第566條第1項規定，向被上訴人請求居間之報
        酬。惟上訴人與被上訴人就系爭房地之交付與騰空部分
        ，已成立委任關係乙節，亦如前述，且系爭房地之不動
        產買賣契約書係於89年6月23日簽訂，上訴人已將被上
        訴人應分得之款項匯予被上訴人，有上開之不動產買賣
        契約書及中國信託商業銀行匯出匯款申請書各1份、彰
        化銀行外匯收支或交易申請書（結購外匯專用）5份在
        卷可參（見原審卷第58頁至第64頁）；另被上訴人亦自
        認系爭房地買賣事宜已於89年間辦理完畢等語（見本院
        卷第19頁、第47頁之書狀），堪認兩造間就上開部分之
        委任關係業已終止，上訴人亦已向被上訴人為明確報告
        顛末。
      3.經核以被上訴人出具之上開授權書內容，以及上訴人就
        被上訴人與潤泰公司關於系爭房地買賣過程中進行之事
        項，使得該買賣契約得以順利履行完畢等情，上訴人主
        張兩造間就上開委任事項之報酬雖未為約定，但依習慣
        其得請求報酬，並以系爭房地買賣總價金百分之1計算
        之報酬等節，尚屬可採。
    (三)上訴人依民法第547條規定得請求之金額為何？
      1.被上訴人及其子女等6人於89年6月23日與潤泰公司訂立
        之不動產買賣契約書，於第2條約定就系爭房地之買賣
        總價款為1,482萬2,500元、於第6條第6款約定買賣價金
        由被上訴人及其子女6人平均等額共同分配；另於同日
        亦訂有協議書1份，約定潤泰公司就系爭土地另給付被
        上訴人及其子女土地差價款155萬5,500元，而該土地差
        價款之支付約定，係適用上開之不動產買賣契約書第6
        條第5、6項及第8條約定之事實，為兩造所不爭執，並
        有上訴人提出前揭之不動產買賣契約書、協議書影本各
        1份存卷可參（見原審卷第36頁至第45頁），故被上訴
        人與其子女6人就系爭房地出售與潤泰公司之價款確為
        1,637萬8,000元（計算式為：1,482萬2,500元＋155萬
        5,500元＝1,637萬8,000元）。
      2.依上訴人提出之不動產買賣契約書第1條及備註欄所載
        ，被上訴人及其子女係出售系爭房地之應有部分各24分
        之1，共計為24分之6，即4分之1（見原審卷第36頁、第
        40頁）；另依上訴人提出之土地登記申請書、土地建築
        改良物買賣所有權移轉契約書所載，潤泰公司買受者確
        為系爭房地之4分之1（見原審卷第48頁至第55頁）；再
        而，依上訴人提出上開被上訴人與潤泰公司於89年6月
        23日簽訂之協議書附件即「甲○○○等六人不動買賣總
        價款及土地差價款合計給付明細表」，以及之票款開立
        明細表所示，被上訴人及其子女所得款項確實為1,637
        萬8,000元無訛（見原審卷第43頁至第46頁）。故被上
        訴人出售系爭房地所得之價款為272萬9,667元（計算式
        為：1,637萬8,000元6人＝272萬9,667元，元以下4捨
        5入），被上訴人抗辯其所得之出賣價金僅269萬8,837
        元云云（見原審卷第136頁），尚與事實不符，不足採
        信。
      3.從而，上訴人得請求被上訴人給付之委任報酬為2萬7,2
        97元（計算式為：272萬9,667元1/100＝2萬7,297元
        ，元以下4捨5入）。至其請求自89年10月13日起計算法
        定遲延利息乙節，經查：
        按給付有確定期限者，債務人自期限屆滿時起，負遲
          延責任。給付無確定期限者，債務人於債權人得請求
          給付時，經其催告而未為給付，自受催告時起，負遲
          延責任，其經債權人起訴而送達訴狀，或依督促程序
          送達支付命令，或為其他相類之行為者，與催告有同
          一之效力，民法第229條第1項、第2項分別定有明文
          。
        因兩造並未約定被上訴人應給付上訴人委任報酬之期
          限，被上訴人雖曾於原審以支付命令為執行名義，聲
          請對上訴人之財產為強制執行，上訴人因而提起債務
          人異議之訴，並於上開訴訟中曾主張以其對被上訴人
          之居間報酬債權抵銷（見兩造不爭執事項(二)、原審卷
          第93頁反面、第99頁），因上訴人於上開事件主張抵
          銷之債權為居間報酬請求權，並非委任報酬請求權，
          故尚不得認上訴人於前開事件已為催告或其他相類之
          行為。
        惟上訴人於97年8月12日向原審起訴，起訴狀繕本於
          97年8月25日送達被上訴人，有送達證書1份在卷可按
          （見原審卷第67頁），故上訴人就上開之2萬7,297元
          ，得請求自起訴狀繕本送達被上訴人之翌日即97年8
          月26日起至清償日止，按年息百分之5計算之法定遲
          延利息，逾此部分之請求，則屬無據。
      4.準此，上訴人得請求被上訴人給付2萬7,297元，以及自
        97年8月26日起至清償日止，按年息百分之5計算之利息
        。
五、綜上所述，上訴人依據委任之法律關係，請求被上訴人給付
    2萬7,297元，及自97年8月26日起至清償日止，按年息百分
    之5計算之利息部分，自屬正當，應予准許。逾此部分之請
    求，非屬正當，即屬不應准許。從而原審就上開應予准許部
    分，所為上訴人敗訴之判決，尚有未洽。上訴論旨指摘原判
    決此部分不當，求予廢棄改判，為有理由，爰判決如主文第
    2項所示。就上開不應准許部分，所為上訴人敗訴之判決，
    並無不合。上訴論旨指摘原判決此部分不當，求予廢棄改判
    ，為無理由，應駁回上訴。
六、兩造其餘之攻擊或防禦方法及所用之證據，經斟酌後，認為
    均不足以影響判決之結果，爰不逐一論列。
七、據上結論，本件上訴人之上訴為一部有理由，一部無理由，
    依民事訴訴法第450條、第449條第1項、第79條，判決如主
    文。
中    華    民    國    98    年    10   月    27    日
                    民事第十六庭
                        審判長法  官  王聖惠
                              法  官  呂淑玲
                              法  官  邱瑞祥
正本係照原本作成。
不得上訴。
中    華    民    國    98    年    10    月    27    日
                              書記官  明祖星


司法院資訊處製作；財團法人民間司法改革基金會備份。
